【裁判字號】    99,上訴,912
【裁判日期】    990527
【裁判案由】    偽造文書等
【裁判全文】
臺灣高等法院刑事判決                 99年度上訴字第912號
上  訴  人
即  被  告  乙○○
選任辯護人  扶助律師何乃隆律師
上列上訴人因偽造文書等案件，不服臺灣板橋地方法院98年度訴
字第4372號，中華民國99年1 月13日第一審判決（起訴案號：臺
灣板橋地方法院檢察署98年度偵字第16170 號），提起上訴，本
院判決如下：
    主  文
上訴駁回。
    事  實
一、乙○○前因積欠某真實姓名年籍不詳、綽號「大仔」之成年
    男子新臺幣（下同）3 萬元之債務，後因無資力償還，為免
    除其個人債務，竟應允「大仔」之要求，與「大仔」所組成
    之詐騙集團成年成員共同意圖為自己不法所有並基於行使偽
    造公文書、特種文書、詐欺及僭行公務員職權之犯意聯絡，
    先於民國（下同）98年6 月5 日夜間11時許，在臺北縣土城
    市○○路高速公路橋下，由「大仔」將偽造如附表一所示之
    偽造公文書各乙份、如附表三所示之偽造臺灣臺北地方法院
    檢察署識別證3 張、如附表四所示之偽造公印、印章共6 枚
    、如附表五所示之行動電話共3 具（均各含SIM 卡1 枚）、
    如附表六編號1 至5 所示之服飾、手提包等物交付乙○○後
    ，乙○○即將其個人相片黏貼於如附表三編號2 所示姓名登
    載為黃志豪之「臺灣臺北地方法院檢察署識別證」上，而將
    該張識別證偽造完成。嗣該集團某成年成員於98年6 月8 日
    上午9 時許，撥打電話予甲○○，假冒為臺灣臺北地方法院
    檢察署檢察官，訛稱甲○○涉嫌洗錢案件，必須提領現金50
    萬元交由地檢署監管，並表示將指派地檢署人員前往收款。
    乙○○再依指示於同日中午12時許，至某便利商店收取不詳
    詐騙集團成員所傳真如附表二所示之偽造公文書後，再將如
    附表四編號1 所示偽造之「台灣台北地方法院監管科」公印
    蓋用於上開傳真接收之文件上而偽造完成如附表二所示之各
    該公文書後，於同日下午2 時許，持上開偽造公文書及識別
    證至甲○○位於臺北縣三重市○○○路262 號4 樓之住處樓
    下，向甲○○出示上開偽造之黃志豪識別證佯裝係臺灣臺北
    地方法院檢察署人員，並將如附表二編號2 至4 之公文書3
    份持交予甲○○（其中附表二編號1 、2 之「法務部行政執
    行處假扣押處份命令」內容相同，僅交付編號2 該份）而行
    使之，欲以此方式向甲○○詐取50萬元，足以生損害於甲○
    ○、黃志豪、林駿嘉、余明康、洪博韋本人及法務部、臺灣
    彰化地方法院檢察署、臺灣臺北地方法院、臺灣臺北地方法
    院檢察署、財政部等公務機關對於所屬人員管理及職務執行
    之正確性。幸經甲○○察覺有異，立即通知警方，乙○○未
    取得詐欺款項即倉皇逃離，而未生得財之結果，旋於臺北縣
    三重市○○○路與忠孝路口為警查獲，並扣得如附表一至六
    所示之物品及其個人所有之行動電話1 具（內含0000000000
    門號SIM 卡1 枚）等物。。
二、案經臺北縣政府警察局三重分局報告臺灣板橋地方法院檢察
    署檢察官偵查起訴。
    理  由
壹、證據能力之認定部分：
    按被告以外之人（包括證人、鑑定人、告訴人、被害人及共
    同被告等）於審判外之陳述雖不符刑事訴訟法第159 條之1
    至之4 等4 條之規定，而經當事人於審判程序同意作為證據
    ，法院審酌該言詞陳述或書面陳述作成時之情況，認為適當
    者，亦得為證據；當事人、代理人或辯護人於法院調查證據
    時，知有刑事訴訟法第159 條第1 項不得為證據之情形，而
    未於言詞辯論終結前聲明異議者，視為有前項之同意，同法
    第159 條之5 定有明文。立法意旨在於傳聞證據未經當事人
    之反對詰問予以核實，原則上先予排除。惟若當事人已放棄
    反對詰問權，於審判程序中表明同意該等傳聞證據可作為證
    據；或於言詞辯論終結前未聲明異議，基於尊重當事人對傳
    聞證據之處分權，及證據資料愈豐富，愈有助於真實發見之
    理念，且強化言詞辯論主義，使訴訟程序得以順暢進行，上
    開傳聞證據亦均具有證據能力。查本件下列所引用之被告以
    外之人於審判外之供述證據，因公訴人及被告均已於本院審
    理程序中未表示意見（見本院卷第31頁反面、第54頁反面至
    55頁），且迄至言詞辯論終結前未再聲明異議，而本院審酌
    上開供述等證據資料製作時之情況，無不當取供及證明力明
    顯過低之瑕疵，認以之作為證據應屬適當，故揆諸前開規定
    ，認前揭證據資料應有證據能力。
貳、認定上訴人即被告乙○○犯罪所憑之證據及理由：
一、上開事實，業據上訴人即被告於警詢時、偵查中、原審及本
    院審理時均坦承不諱，核與證人即被害人甲○○於警詢時及
    偵查中證述情形相符（見偵卷第13至15頁、第88至89頁），
    此外，並有自願受搜索同意書、搜索扣押筆錄、扣押物品目
    錄表、行動電話簡訊翻拍照片2 幀、現場及扣案物品照片20
    幀、扣押物品清單等在卷，暨附表一至六所示之偽造公文書
    、識別證、公印、印章及行動電話、服飾等物扣案足資佐證
    （見偵卷第21至31頁、第32至45頁、第48至58頁、第60至61
    頁），堪認被告自白核與事實相符，可以採信。被告冒充臺
    灣臺北地方法院檢察署公務員黃志豪僭行職權，並持上開偽
    造之黃志豪識別證、公文書等對被害人甲○○行騙，自足以
    生損害於被害人甲○○、黃志豪、林駿嘉、余明康、洪博韋
    本人及法務部、財政部、臺灣彰化地方法院檢察署、臺灣臺
    北地方法院及臺灣臺北地方法院檢察署對於所屬人員管理、
    職務執行之正確性。本案事證已臻明確，被告犯行洵堪認定
    ，應予依法論科。
二、按刑法上偽造文書罪，係著重於保護公共信用之法益，即使
    該偽造文書所載名義製作人實無其人，而社會上一般人仍有
    誤信其為真正文書之危險，仍難阻卻犯罪之成立（最高法院
    54年台上字第1404號判例意旨參照）。又刑法第218 條第1
    項所謂偽造公印，係屬偽造表示公署，或公務員資格之印信
    而言（最高法院70年度台上字第5764號判決意旨參照）；亦
    即上開規範之目的在於保護公務機關之信用性，凡客觀上足
    以使社會上一般人誤信為公務機關之印信者，不論是否確有
    該等公務機關存在，抑公務機關之全銜是否正確而無缺漏，
    仍構成刑法第218 條第1 項之罪，始符立法目的。是本件經
    扣案偽造之「臺灣台北地方法院檢察署政務科偵查卷宗頁面
    」、「台灣台北地方法院地檢署政務科提存書」、「臺灣彰
    化地方法院檢察署公證處提存書」、「財政部金融監控管理
    中心個人資料外洩授權止付申請書」、「臺灣台北地方法院
    收據」等文書，固與各該機關之正式全銜相違，且實際上亦
    無「檢察署公證處」、「政務科」、「監管科」、「金融監
    控管理中心」等機關或內部單位存在；另偽造之「台灣台北
    地方法院監管科」印章、印文，亦無此一機關存在，然依前
    開說明，此等偽造文書、印章、印文均足使社會上一般人誤
    信其為真正文書、機關之危險，是上開偽造文書、印章、印
    文，自仍應論以偽造公文書、偽造公印及公印文無疑。復按
    公務機關識別證屬於品行、能力、服務相類證書之一種，查
    供本件犯罪所用之「臺灣臺北地方法院檢察署」識別證，其
    上載有公務機關名義，係表示在該機關任職、服務之證書，
    即為刑法第212 條所稱服務證書此一特種文書。至偽造「臺
    灣台北地方法院收據」上所蓋之「臺灣臺北地方法院聯單收
    據專用印」、「台灣台北地方法院收款章」，其機關全銜之
    下既綴有「聯單收據專用」、「收款章」等文字，顯非用以
    表示該機關資格之印信甚明，即非屬公印文。核被告所為，
    係犯刑法第158 條第1 項之僭行公務員職權罪、刑法第216
    條、第211 條、第212 條之行使偽造公文書罪、行使偽造特
    種文書罪及同法第339 條第3 項、第1 項詐欺取財未遂罪。
    被告與「大仔」及其餘詐騙集團成年成員間，就上開犯行，
    有犯意聯絡及行為分擔，均為共同正犯。被告及其共犯偽造
    公文書後加以行使，其偽造印章、公印、印文、公印文係偽
    造公文書之階段行為，又偽造公文書之低度行為應為行使偽
    造公文書之高度行為所吸收，均不另論罪。又被告偽造識別
    證此一服務證書後加以行使，其偽造之低度行為應為行使偽
    造服務證書之高度行為所吸收，亦不另論罪。被告與其共犯
    著手詐欺行為之實行而不遂，為未遂犯。另被告冒充公務員
    僭行其職權並以持偽造公文書、偽造服務證書之方式向被害
    人甲○○詐欺取財，其僭行公務員職權及行使偽造公文書、
    特種文書之行為乃屬其詐術行為之一部，是被告係以一行為
    觸犯上開僭行公務員職權、行使偽造公文書、行使偽造特種
    文書及詐欺取財未遂罪，為想像競合犯，應依刑法第55條之
    規定從一重依行使偽造公文書罪處斷。
三、原審以被告上開犯行事證明確，適用刑法第28條、第158 號
    第1 項、第216 條、第211 條、第212 條、第339 條第3 項
    、第1 項、第55條、第38條第1 項第2 款、第219 條，刑法
    施行法第1 條之1 第1 項前段、第2 項，，並以本件檢察官
    、被告雖均求處定應執行刑為有期徒刑5 年，惟審酌被告成
    年後尚無犯罪紀錄，有本院被告前案紀錄表在卷可考，素行
    尚可，其犯罪之動機在於貪圖不法利益，明知近年來詐騙集
    團猖獗，詐騙被害人無數，竟為謀私利而參與其中，欲詐騙
    無辜被害人甲○○，金額且高達50萬元，幸經被害人察覺有
    異報警處理方未受騙，兼衡被告於詐欺集團中係負責向被害
    人取款，風險較高，可徵其應非屬該詐騙集團之核心成員此
    一分工地位，暨被告犯罪後坦承犯行之態度等一切情狀，量
    處1 年2 月，以資懲儆。復以(一)扣案如附表一、附表二編號
    1 所示之偽造公文書共12份、如附表三所示之偽造識別證3
    張、如附表五所示之行動電話3 具，均係被告或其共犯所有
    供為本案犯行所用或預備供犯罪所用之物，業據其供承在卷
    ，應依刑法第38條第1 項第2 款規定沒收之。上開文件上偽
    造之各該印文、公印文及偽造黃志豪識別證上所黏貼之被告
    相片1 張，均因附著於各該文件及識別證而併同沒收，故無
    庸再為重複宣告沒收之諭知，附此敘明。(二)如附表二編號2
    至4 所示各該偽造公文書，雖亦係供被告為本案犯行所用之
    物，然已交予被害人甲○○收執，即非屬被告或其共犯所有
    之物，與刑法第38條第3 項前段所定之要件尚有不符，固無
    從宣告沒收之；然其上所偽造之「台灣台北地方法院監管科
    」公印文各1 枚，係偽造之公印文，另如附表四所示之公印
    、印章，則係偽造之印章，不問屬於犯人與否，均應依刑法
    第219 條之規定宣告沒收。(三)至扣案如附表六所示之服飾配
    件，係供被告穿著及被害人指認身分之用，另被告本人所有
    之行動電話1具（內含0000000000 門號SIM 卡1 枚），則為
    被告平日通訊聯絡之用，已漸屬現代生活之日常必需品，並
    非特意申辦供本案犯行所用，核上開物品與被告所為本案犯
    行間，尚無直接關聯，爰均不予宣告沒收。經核認事用法尚
    無重大違誤，量刑亦屬妥當。被告提起上訴，以其前未曾犯
    罪，此番觸法係因受地下錢莊逼債所致，尚值憫恕，且被告
    係家中唯一經濟支柱，一旦入監服刑，家中經濟將陷入萬劫
    不復之困難，原審量刑，實在過重，實則被告經此教訓，日
    後一定奉公守法，謹言慎行，不會有再犯之虞，請准予宣告
    緩刑，指摘原判決不當云云。惟按刑法第57條規定，科刑時
    應以行為人之責任為基礎，並審酌一切情狀，尤應注意該條
    所列10款事項為科刑重輕之標準，而為在法定刑內量刑輕重
    之依據。又量刑之輕重，係屬事實審法院得依職權自由裁量
    之事項，苟以行為人之責任為基礎，並已斟酌刑法第57條各
    款所列情狀而未逾越法定刑度，不得遽指為不當。本件被告
    固已坦承全部犯行，業如前述，縱其因受地下錢莊逼債始犯
    下本犯行，然被告於行為時已成年，當知持偽造識別證、公
    文書，冒充公務員詐騙被害人交付50萬元，被告於共犯「大
    仔」慫恿邀約其參與分擔上開犯行時，竟未拒絕，仍因經濟
    壓力，犯下本案，幸因被害人察覺有異，未交付上開款項始
    未既遂，嚴重影響人民對司法機關之普遍信賴，惡性非輕，
    原審於量刑時，已具體審酌被告之素行、犯罪動機、手段、
    所生危害程度及犯後坦承犯行，態度尚好等一切情狀，量處
    有期徒刑1 年2 月，洵屬妥當，並無有過重情形。被告認原
    審量刑過重，且未為緩刑之宣告，提起上訴，均嫌無據，應
    予駁回。
據上論斷，應依刑事訴訟法第368 條，判決如主文。
本案經檢察官黃朝貴到庭執行職務。
中    華    民    國    99    年    5     月    27    日
                  刑事第十四庭  審判長法  官  陳志洋
                                      法  官  謝靜恒
                                      法  官  謝靜慧
以上正本證明與原本無異。
如不服本判決，應於收受送達後10日內向本院提出上訴書狀，其
未敘述上訴之理由者並得於提起上訴後10日內向本院補提理由書
（均須按他造當事人之人數附繕本）「切勿逕送上級法院」。
                                      書記官  陳泰寧
中    華    民    國    99    年    5     月    31    日
附錄：本案論罪科刑法條全文：
中華民國刑法第158條第1項
冒充公務員而行使其職權者，處三年以下有期徒刑、拘役或五百
元以下罰金。
中華民國刑法第211條
偽造、變造公文書，足以生損害於公眾或他人者，處一年以上七
年以下有期徒刑。
中華民國刑法第212條
偽造、變造護照、旅券、免許證、特許證及關於品行、能力服務
或其他相類之證書、介紹書，足以生損害於公眾或他人者，處一
年以下有期徒刑、拘役或三百元以下罰金。
中華民國刑法第216條
行使第二百十條至第二百十五條之文書者，依偽造、變造文書或
登載不實事項或使登載不實事項之規定處斷。
中華民國刑法第339條
意圖為自己或第三人不法之所有，以詐術使人將本人或第三人之
物交付者，處五年以下有期徒刑、拘役或科或併科一千元以下罰
金。
以前項方法得財產上不法之利益或使第三人得之者，亦同。
前二項之未遂犯罰之。
附表一：
┌──┬───────────────┬───────────────┐
│編號│         偽造文件名稱         │      偽造之公印文或印文      │
├──┼───────────────┼───────────────┤
│ 1  │臺灣台北地方法院檢察署政務科偵│「台灣台北地方法院監管科」公印│
│    │查卷宗頁面（沈家宇）1 份（見偵│文1 枚                        │
│    │卷第32頁）                    │                              │
├──┼───────────────┼───────────────┤
│ 2  │臺灣台北地方法院檢察署政務科偵│「台灣台北地方法院監管科」公印│
│    │查卷宗頁面（吳義夫）1 份（見偵│文1 枚                        │
│    │卷第35頁）                    │                              │
├──┼───────────────┼───────────────┤
│ 3  │台灣台北地方法院地檢署政務科提│「台灣台北地方法院監管科」公印│
│    │存書（提存物受取人吳義夫）1 份│文1 枚                        │
│    │（見偵卷第34頁)               │                              │
├──┼───────────────┼───────────────┤
│ 4  │台灣台北地方法院地檢署政務科提│「台灣台北地方法院監管科」公印│
│    │存書（提存物受取人沈家宇）1 份│文1 枚                        │
│    │（見偵卷第36頁)               │                              │
├──┼───────────────┼───────────────┤
│ 5  │台灣台北地方法院地檢署政務科提│「台灣台北地方法院監管科」公印│
│    │存書（提存物受取人何秋霞）1 份│文1 枚                        │
│    │（見偵卷第37頁)               │                              │
├──┼───────────────┼───────────────┤
│ 6  │財政部金融監控管理中心個人資料│無                            │
│    │外洩授權止付申請書一份（見偵卷│                              │
│    │第38頁）                      │                              │
├──┼───────────────┼───────────────┤
│ 7  │未開立之臺灣台北地方法院收據5 │「臺灣臺北地方法院聯單收據專用│
│    │份（編號：002146～002150號，扣│印」印文各1 枚，共計5 枚      │
│    │案於原審98年度刑保管字第2455號│                              │
│    │）                            │                              │
├──┼───────────────┼───────────────┤
│ 8  │臺灣台北地方法院收據（編號：00│「臺灣臺北地方法院聯單收據專用│
│    │2144號）1 份（影本見偵卷第45頁│印」印文1 枚                  │
│    │）                            │                              │
├──┼───────────────┼───────────────┤
│ 9  │臺灣台北地方法院收據（編號：00│「臺灣臺北地方法院聯單收據專用│
│    │3453號）1 份（影本見偵卷第45頁│印」、「台灣台北地方法院收款章│
│    │）                            │」、填單員「洪博韋」、收款員「│
│    │                              │洪博韋」印文各1 枚，共計4 枚  │
├──┼───────────────┼───────────────┤
│ 10 │臺灣台北地方法院收據（編號：00│「臺灣臺北地方法院聯單收據專用│
│    │3455號）1 份（影本見偵卷第44頁│印」、「台灣台北地方法院收款章│
│    │）                            │」、填單員「洪博韋」、收款員「│
│    │                              │洪博韋」印文各1 枚，共計4 枚  │
├──┼───────────────┼───────────────┤
│ 11 │臺灣台北地方法院收據（編號：00│「臺灣臺北地方法院聯單收據專用│
│    │3456號）1 份（影本見偵卷第44頁│印」、「台灣台北地方法院收款章│
│    │）                            │」、填單員「洪博韋」、收款員「│
│    │                              │洪博韋」印文各1 枚，共計4 枚  │
└──┴───────────────┴───────────────┘
附表二：
┌──┬───────────────┬───────────────┐
│編號│         偽造文件名稱         │      偽造之公印文或印文      │
├──┼───────────────┼───────────────┤
│ 1  │法務部行政執行處假扣押處份命令│「台灣台北地方法院監管科」公印│
│    │1 份（起訴書漏載，應予補充，見│文1 枚                        │
│    │偵卷第33頁）                  │                              │
├──┼───────────────┼───────────────┤
│ 2  │法務部行政執行處假扣押處份命令│「台灣台北地方法院監管科」公印│
│    │1 份（見偵卷第40頁)           │文1 枚                        │
├──┼───────────────┼───────────────┤
│ 3  │臺灣彰化地方法院檢察署金融帳戶│「台灣台北地方法院監管科」公印│
│    │財產證明申請書1 份（見偵卷第39│文1 枚                        │
│    │頁）                          │                              │
├──┼───────────────┼───────────────┤
│ 4  │臺灣彰化地方法院檢察署公證處提│「台灣台北地方法院監管科」公印│
│    │存書1 份（見偵卷第41頁)       │文1 枚                        │
│    │                              │                              │
└──┴───────────────┴───────────────┘
附表三：
┌──┬───────────────┐
│編號│      偽  造  識  別  證      │
├──┼───────────────┤
│ 1  │臺灣臺北地方法院檢察署識別證（│
│    │無相片，姓名林駿嘉）1 張（見偵│
│    │卷第42頁）                    │
├──┼───────────────┤
│ 2  │臺灣臺北地方法院檢察署識別證（│
│    │貼有被告相片，姓名黃志豪）1 張│
│    │（見偵卷第42頁)               │
├──┼───────────────┤
│ 3  │臺灣臺北地方法院檢察署識別證（│
│    │無相片，姓名余明康）1 張（見偵│
│    │卷第42頁）                    │
└──┴───────────────┘
附表四：
┌──┬───────────────┐
│編號│         偽造印章             │
├──┼───────────────┤
│ 1  │「台灣台北地方法院監管科」關防│
│    │章1 個（公印）                │
├──┼───────────────┤
│ 2  │「台灣台北地方法院國庫經辦行台│
│    │灣銀行台北分行收款章」日期圓戳│
│    │章1 個                        │
├──┼───────────────┤
│ 3  │「主任檢察官陳忠榮」職名章1 個│
│    │（公印）                      │
├──┼───────────────┤
│ 4  │「黃志豪」姓名章1 個          │
├──┼───────────────┤
│ 5  │「林駿嘉」姓名章1 個          │
├──┼───────────────┤
│ 6  │「余明康」姓名章1 個          │
└──┴───────────────┘
附表五：
┌──┬─────────────┬───────┐
│編號│       扣案行動電話       │ SIM卡門號    │
├──┼─────────────┼───────┤
│ 1  │NOKIA行動電話1 具         │0000000000號  │
│    │（序號000000000000000號） │              │
├──┼─────────────┼───────┤
│ 2  │NOKIA行動電話1 具         │0000000000號  │
│    │（序號000000000000000號） │              │
├──┼─────────────┼───────┤
│ 3  │NOKIA行動電話1 具         │0000000000號  │
│    │（序號000000000000000號） │              │
└──┴─────────────┴───────┘
附表六：
┌──┬──────┬────┐
│編號│  扣案物品  │  數量  │
├──┼──────┼────┤
│ 1  │  黑色手提包│  1 只  │
├──┼──────┼────┤
│ 2  │  西裝外套  │  1 件  │
├──┼──────┼────┤
│ 3  │  白襯衫    │  1 件  │
├──┼──────┼────┤
│ 4  │  西裝褲    │  1 件  │
├──┼──────┼────┤
│ 5  │  紙袋      │  1 只  │
├──┼──────┼────┤
│ 6  │  眼鏡      │  1 副  │
├──┼──────┼────┤
│ 7  │  皮帶      │  1 條  │
└──┴──────┴────┘

司法院資訊處製作；財團法人民間司法改革基金會備份。
